【裁判字號】    95,判,463
【裁判日期】    950407
【裁判案由】    殯葬管理條例
【裁判全文】
最  高  行  政  法  院  判  決
                                     95年度判字第00463號
上  訴  人  翊凡金企業股份有限公司
代  表  人  甲  ○
訴訟代理人  林石猛律師
被 上訴 人  高雄市政府
代  表  人  乙○○
上列當事人間因殯葬管理條例事件，上訴人對於中華民國93年10
月29日高雄高等行政法院93年度訴字第627號判決，提起上訴。
本院判決如下：
    主  文
上訴駁回。
上訴審訴訟費用由上訴人負擔。
    理  由
上訴人領有被上訴人核發之營利事業登記證，惟經營未經許可之
殯葬服務業務，經被上訴人稽查屬實，乃依殯葬管理條例第38條
第1項、第62條規定，以民國93年1月12日高市府民三字第093000
2121號函勒令上訴人應立即停止有關生前殯葬服務契約之殯葬服
務營業，並處新臺幣（下同）6萬元罰鍰。上訴人不服，提起訴
願，遭決定駁回，提起行政訴訟，經原審判決駁回。
上訴人主張：（一）內政部92年11月24日台內民字第0920068603
號函釋，將規範客體由原法律所規定之單純與消費者簽訂生前殯
葬服務契約之業者，擴及以贈品或組合方式行銷之第三人，進而
認為該第三人亦須取得殯葬服務業務之經營許可，無異以行政命
令擅自增加該第三人工作權之限制，嚴重干涉該第三人與消費者
間之契約締約自由，殊有違法律保留原則。且系爭「長泰米終身
福利世界」契約，應屬民法第268條之第三人負擔契約，惟原審
判決未將原處分機關及訴願決定適用錯誤之上揭內政部函釋予以
糾正，進而錯誤解讀上訴人與消費者間暨上訴人與品安公司間之
契約為第三人利益契約，乃將不該當於裁罰構成要件之事實，涵
攝於殯葬管理條例所指須有營業許可始得經營殯葬服務業之法規
範，因此原審判決對於系爭契約定性錯誤，更有涵攝錯誤之違誤
，其判決有不適用法規或適用不當之違法。（二）況消費者於系
爭契約滿3年身故時，家屬得要求全額返還所繳之費用，並得再
就上訴人公司所給付12萬5千元之壽金選擇受領現金或禮儀服務
，因而其對價是18萬元之利息，並非18萬元之費用，原審不察，
遽為上開對價顯不成比例之認定，其判決自有違誤，事實上消費
者與上訴人之契約，均由品安公司代為履行殯葬禮儀服務，上訴
人並無自己親自提供服務之情，被上訴人就此違章構成要件之事
實，疏未盡舉證責任，原審判決遽為駁回上訴人之訴，對上訴人
之工作權與契約自由造成侵害。再者原處分僅記載據以處罰上訴
人法規範之構成要件，惟未說明上訴人具體違法之事實，亦未認
定上訴人有何違法事實之理由，及其所憑之證據，已與行政程序
法第96條第1項第2款所揭示之正當法律程序不合，原審判決未予
撤銷糾正，自有違誤，為此請廢棄原審判決，並撤銷原處分及訴
願決定云云。
被上訴人未提出上訴答辯狀。
原審斟酌全辯論意旨及調查證據之結果，以：（一）參酌上訴人
所不爭其與消費者訂定之「長泰米終身福利世界」契約書之記載
及上訴人與消費者所簽訂涉及長泰米宅配服務不過每月提供10公
斤米，惟消費者卻須支付達18餘萬元之代價，二者對價顯不成比
例，而有違社會常情，可知上訴人與消費者簽訂者除長泰米之宅
配服務外，主要在於生前殯葬服務契約甚明。換言之，上開契約
之當事人或其約定之人除得請求被上訴人履行長泰米之宅配服務
外，主要目的在於依該生前殯葬服務契約請求上訴人提供壽禮服
務甚明。是以，上訴人始為上開契約所訂壽禮服務之履行義務人
，其所從事者，實為生前殯葬服務契約之經營行為，自屬殯葬服
務業之範疇，至為明確，至上訴人究係自己或委託他人代其履行
壽禮服務則非所問。因此，縱認上訴人與訴外人品安公司訂定之
「壽終禮儀服務履約合約書」：「甲方（即上訴人，含甲方之客
戶）需壽終禮儀服務時，應將相關資料通知乙方（即品安公司）
，乙方人員於接獲甲方通知後，依資料先行與家屬聯絡，以最快
之時間備妥相關之物品，趕赴通知地點進行履約服務。」具有使
消費者取得直接向品安公司請求殯葬服務之第三人利益契約性質
，然此僅係上訴人為履行其生前殯葬服務契約之給付義務，委託
品安公司直接對消費者提供殯葬服務，求其便捷而已，消費者與
品安公司間並無生前殯葬服務契約關係存在，實則上訴人方為生
前殯葬服務契約之當事人，上訴人訴稱其並未經營殯葬服務業云
云，並非可取。（二）至上訴人於起訴後提出之「人間情．傳家
寶」及「長泰米終身福利契約書」等兩份契約，其締約日期已在
本件處分之後，雖然該份定型化契約條款已有所修正，但核其內
容，上訴人仍為有關壽禮服務之履行義務人甚明。又現今消費性
信用卡均贈送其使用者搭載交通用具之旅遊及意外險，惟其僅係
發卡銀行為其消費者投保旅遊險及意外險而已，其本身並非保險
事故發生後負有履行保險義務之保險人，而公益社團法人對貧病
施棺之行為，祇是單純之社會救助行為，凡此均與本件上訴人係
生前殯葬服務契約之經營人而為各該契約之履行義務人不同，上
訴人以此比附援引，並非可取。因此，上訴人既未經主管機關即
被上訴人之許可而從事生前殯葬服務契約之殯葬服務業，則被上
訴人認上訴人違反殯葬管理條例第38條第1項規定，去函處分上
訴人，並無違誤。且依卷附該函文之記載意旨，亦足以得知係針
對上訴人經營生前殯葬服務契約之事實予處罰，其復已記載處分
之相對人、處分之理由及其法令依據等事項，故上訴人訴稱被上
訴人未指明上訴人有何違規事實即濫予處罰云云，亦非可取，因
將原決定及原處分均予維持，駁回上訴人之訴。
本院查：按「本條例用詞定義如下：．．．一二、生前殯葬服務
契約：指當事人約定於一方或其約定之人死亡後，由他方提供殯
葬服務之契約。」、「本條例所稱主管機關：在中央為內政部；
在直轄市為直轄市政府；在縣 (市)為縣 (市)政府；在鄉 (鎮、
市)為鄉 (鎮、市)公所。主管機關之權責劃分如下：．．．二、
直轄市、縣 (市)主管機關：．．． (六)殯葬服務業之設立許可
、經營許可、輔導、管理、評鑑及獎勵。．．。」、「殯葬服務
業分殯葬設施經營業及殯葬禮儀服務業。」、「經營殯葬服務業
，應向所在地直轄市、縣 (市)主管機關申請設立許可後，依法
辦理公司或商業登記，並加入殯葬服務業之公會，始得營業。」
、「與消費者簽訂生前殯葬服務契約之殯葬服務業，須具一定之
規模；其有預先收取費用者，應將該費用75%依信託本旨交付信
託業管理。」、「違反第38條第1項規定經營殯葬服務業者，除
勒令停業外，並處新台幣6萬元以上30萬元以下罰鍰。」為殯葬
管理條例第2條第12款、第3條第1項、第2項第2款第6目、第37條
、第38條第1項前段、第44條第1項及第62條前段所明定。準此，
所謂生前殯葬服務契約既指當事人約定於一方或其約定之人死亡
後，由他方提供殯葬服務之契約；尤其得與消費者訂定生前殯葬
服務契約者，更限於具備一定規模之殯葬服務業，可知殯葬服務
業之營業範圍，不僅止於提供消費者死亡後殯葬禮儀服務之營業
，更及於從事生前殯葬服務契約之行為。換言之，經營生前殯葬
服務契約者，當屬殯葬管理條例所稱殯葬服務業之營業範疇，甚
為明確。內政部92年11月24日台內民字第0920068603函謂「．．
．二、生前殯葬服務契約以『贈品』或與休閒、或與休閒、保險
等『組合』行銷者，均係以常態性存在之套裝商品，並非業者一
時性或於短期內促銷之行為，故得認定為商品之一部分，而應有
殯葬管理條例及消費者保護法之適用。．．．」，與上開說明並
無不合，無違反法律保留原則可言。原審判決依上開法律規定，
維持被上訴人之處分，並無違誤。上訴人其餘指摘事項，業經原
審判決一一指駁，其所適用之法規與該案應適用之現行法規並無
違背，與解釋判例，亦無牴觸，並無上訴人所指違反法律保留原
則、正當法律程序及不適用法規或適用不當等之違法情形，上訴
論旨仍執前詞，指摘原審判決違誤，求予廢棄，難認有理由，應
予駁回。
據上論結，本件上訴為無理由，爰依行政訴訟法第255條第1項、
第98條第3項前段，判決如主文。
中    華    民    國    95    年    4     月    7     日
                  第三庭審判長法  官  趙  永  康
                              法  官  鄭  淑  貞
                              法  官  侯  東  昇
                              法  官  黃  淑  玲
                              法  官  林  文  舟
以  上  正  本  證  明  與  原  本  無  異
中    華    民    國    95    年    4     月    7     日
                              書記官  莊  俊  亨


司法院資訊處製作；財團法人民間司法改革基金會備份。
